【裁判字號】    94,簡上,198
【裁判日期】    950222
【裁判案由】    清償借款
【裁判全文】
臺灣臺南地方法院民事判決             94年度簡上字第198號
上  訴  人  甲○○
被上訴人    乙○○
上列當事人間請求清償借款事件，上訴人對於中華民國94年11月
17日臺灣臺南地方法院新營簡易庭94年度營簡字第497號第一審
判決提起上訴，經本院於95年2月8日言詞辯論終結，判決如下：
    主  文
上訴駁回。
第二審訴訟費用由上訴人負擔。
    事  實
甲、上訴人方面：
一、聲明：求為判決：
（一）原判決廢棄。
（二）被上訴人應給付上訴人美金5,000元及自起訴狀繕本送達
      翌日起至清償日止，按年息百分之五計算之利息。
（三）第一審、第二審訴訟費用由被上訴人負擔。
二、陳述：除與原判決記載相同者，茲引用之外，補稱：
（一）被上訴人並不否認在上載有「老公：請借我父親曹德華五
      千美金，一年就還你，如我父親沒有還你，我負責還你，
      希望你能幫助我父親，拜託」等字樣及上載書寫日期係「
      93 年2月23日」之借據（下稱系爭借據）簽名及捺指印，
      又上訴人確於同日即民國（下同）93年2月23日匯款美金
      5, 000元予被上訴人之父曹德華，顯然上訴人之供述較符
      事實，故雖系爭借據之內容為上訴人書寫，然依經驗法則
      ，市面上多以打字方式或固定格式書寫之借據，而由借款
      人簽名其上即成立消費借貸契約，除借款人否認簽名、印
      文為真正外，其餘抗辯事由，應由簽名人負舉證責任，而
      被上訴人所抗辯係屬變態事實，應由被上訴人負舉證責任
      才是。
（二）系爭借據上半部雖有經過裁減之痕跡，但係因被上訴人拿
      出伊原先練習寫字之信紙，將上半部已書寫過部分裁減後
      剩下下半部空白部分，再由被上訴人唸出代父清償債務文
      句後，由上訴人代為書寫。被上訴人雖然可以自行書寫繁
      體字，但因被上訴人原先不願意書寫，但是同意由上訴人
      代寫後簽名，所以才由上訴人代為書寫。被上訴人於系爭
      借據上簽完名後，上訴人才去辦理匯款。
（三）被上訴人係於93年8、9月間才到安親班上班，上班之前上
      訴人曾購買字典並向鄰居小朋友借課本供被上訴人練字之
      用。
（四）當初因被上訴人告知伊父親開設絲襪工廠要買12台機器，
      所以要向上訴人借美金15,000元，上訴人原本不同意，但
      被上訴人一直爭吵，後來才答應借她父親美金5,000元，
      因上訴人不認識被上訴人的家人，所以才要被上訴人簽系
      爭借據作為擔保，匯款完了回家之後，被上訴人就將匯款
      單撕掉了，庭呈之匯款單是後來再跟第一銀行鹽水分行索
      取的。
三、證據：除援用第一審所提證據外，並聲請鑑定系爭借據上之
    指印是否為被上訴人所捺。
乙、被上訴人方面：
一、聲明：求為判決：如主文第1項所示。
二、陳述：除與原判決記載相同者，茲引用之外，補稱：
（一）上訴人利用被上訴人簽名之紙張變造多份證據，除系爭借
      據外，尚偽造道歉信1份。被上訴人原先簽名的內容不是
      這樣的，是因為被上訴人在大陸買來回機票，後因ＳＡＲ
      Ｓ的關係，上訴人不讓被上訴人回大陸，所以被上訴人寫
      了委託書，委託大陸的親友去辦退票事宜，被上訴人簽名
      的字跡跟與上訴人提出系爭借據之內容是不同時期寫的，
      兩者大概相隔了兩年之久，後來上訴人將原先完整的信紙
      上半部撕掉，自行填寫上系爭借據上願代父清償債務字樣
      。
（二）系爭借據上之簽名雖確為被上訴人所為，但指印是否為被
      上訴人所捺，因時日已久，不記得了。
（三）被上訴人係安親班老師，有書寫之能力，若欲書立系爭借
      據上之文字，親自為之即可，無委由上訴人代書之必要。
（四）上訴人確實有匯款給被上訴人之父，匯款當時，被上訴人
      雖然知情，但上訴人沒有告知匯款之理由為何，被上訴人
      猜想可能是因為上訴人之前對伊有暴力行為，為彌補被上
      訴人所為，該筆款項並非被上訴人或被上訴人之父向上訴
      人借用之款項。
三、證據：除援用第一審所提證據外，補提道歉信1份為證。
    理  由
甲、程序方面：
    按訴狀送達後，原告不得將原訴變更或追加他訴。但有請求
    之基礎事實同一者、擴張或減縮應受判決事項之聲明者，不
    在此限，民事訴訟法第255條第1項第2款、第3款分別定有明
    文。查，上訴人原起訴請求被上訴人應給付其新台幣167,36
    0元及自93年起至清償日止，按週年利率百分之5計算之利息
    ，嗣於提起本件上訴時改稱：被上訴人應給付其美金5,000
    元，及自起訴狀繕本送達翌日起，按週年利率百分之5計算
    之利息，上訴人上開訴之變更僅係將原本請求之金額以新台
    幣為單位計價之方式改為依美金為單位來計價，請求之基礎
    事實並無不同，且利息起算日之減縮係屬減縮應受判決事項
    之聲明，依照首揭說明，於法並無不合，自應予以准許，合
    先敘明。
乙、實體方面：
一、本件上訴人起訴主張系爭借據係於93年2月23日由被上訴人
    口述若父親於借得款項後，一年後未依約還款，被上訴人願
    代父清償債務等語後由其代書，被上訴人並於該借據上簽名
    及捺指印，其於系爭借據製作完成後，依約匯款美金5,000
    元至被上訴人之父曹德華帳戶內，因曹德華未依約於一年後
    還款，依系爭借據之約定，求為命被上訴人給付上訴人美金
    5,000元之判決，至於系爭借據非完整紙張所書寫，乃因書
    寫當時，被上訴人陳稱無多少字數，利用伊練習寫字時所用
    之紙張，將已書寫過之部分裁除，利用未書寫之空白部分予
    以製作即可等情。被上訴人則以系爭借據並非完整紙張所製
    作完成，上半部遭裁減不見，雖該借據上之簽名為伊所為，
    但係上訴人利用伊原書立委託大陸親友代辦退票事宜之紙張
    ，上訴人將原委託內容裁減刪除後，利用該紙張下半部空白
    部分自行添加上被上訴人願代父清償債務之字樣後變造而成
    ，至於上訴人何以願匯款美金5,000元給曹德華，可能係基
    於其曾毆打被上訴人，為彌補被上訴人所受傷害而為，匯款
    當時，伊雖知情，但上訴人並未告知匯款理由為何，被上訴
    人並無給付上開美金5,000元之義務等語，資為抗辯。
二、按當事人主張有利於己之事實，就其事實有舉證之責任。又
    私文書經本人簽名、蓋章或按指印者，推定為真正。民事訴
    訟法第277條前段及第358條第1項固分別定有明文。上訴人
    據以請求之系爭借據上被上訴人之簽名，係屬真正，為被上
    訴人所不爭執，依上開法條規定，系爭借據既推定為真正，
    則被上訴人辯稱：系爭借據上願代父清償之內容係上訴人自
    行填載等語，依上開說明，自需舉證推翻之。惟按各當事人
    就其所主張有利於己之事實，均應負舉證之責，故一方已有
    適當之證明者，相對人欲否認其主張，即不得不更舉反證，
    最高法院19年上字第2345號著有判例可資參照。又按負舉證
    責任之當事人，須證明至使法院就該待證事實獲得確實之心
    證，始盡其證明責任。倘不負舉證責任之他造當事人，就同
    一待證事實已證明間接事實，而該間接事實依經驗法則為判
    斷，與待證事實之不存在可認有因果關係，足以動搖法院原
    已形成之心證者，將因該他造當事人所提出之反證，使待證
    事實回復至真偽不明之狀態。此際，自仍應由主張該事實存
    在之一造當事人舉證證明之，始得謂已盡其證明責任。最高
    法院93年台上字第2058號亦著有判決要旨可資參酌。
三、被上訴人抗辯稱系爭借據係伊原書立委託大陸親友代辦退票
    事宜之紙張，上訴人將該紙張上半部原委託內容裁減刪除後
    ，利用下半部空白部分自行添加上被上訴人願代父清償債務
    之字樣後變造而成，並稱上訴人除變造系爭借據外，尚以同
    一手法變造道歉信1份等語，並提出委託書及道歉信各1份為
    證，雖遭上訴人以前詞所否認。惟查：
（一）觀之被上訴人所提出之委託書、道歉信及上訴人所提出之
      系爭借據，3份文件之紙張原樣橫式擺放應皆係13行之信
      紙，委託書於第1行至第5行記載「委託書、因SARS期間，
      未能返長，特委託叔叔曹志斌前來辦理退票（200.4.12-2
      003.4.12）高雄→回程機票，望准予，致謝！」等語，留
      2行空白後，被上訴人於第8行即倒數第6行末尾簽名（見
      原審卷第37頁），再比對系爭借據僅剩餘8行，上半部應
      有5行遭裁除，且系爭借據被上訴人之簽名亦在該紙張倒
      數第6行之末尾為之，與上開委託書所示被上訴人之簽名
      位置大略相同，是若上訴人利用原委託書中委託內容與被
      上訴人簽名間所留下之2行空白，自行填寫被上訴人願代
      父償債之字樣後予以變造完成，並非不可能。
（二）再者，系爭借據上被上訴人簽名之筆跡與上訴人書寫借據
      內容所用之筆跡墨色深淺不一，顯非同一枝筆而書寫，業
      經本院當庭勘驗在卷，並為兩造所不爭（見本院95年2月8
      日之言詞辯論筆錄），被上訴人陳稱之所以有上開不同之
      處，乃因簽名與借據內容係不同時期書寫等語，並非無據
      。
（三）又上訴人陳稱系爭借據中之內容何以要由被上訴人口述後
      ，由其代書之緣由，乃因被上訴人不願意自行書寫，但願
      意由上訴人代寫後簽名所致云云（見本院95年2月8日之言
      詞辯論筆錄），然衡諸常情，被上訴人係大學畢業，由上
      開委託書之記載可知，有書寫國字之能力，且瞭解由他人
      代書文字後，再親自簽名於其上，與自己親自書寫文字，
      其二者效應無差異，則既如上訴人所稱被上訴人原先不願
      書寫系爭借據上所示代父償債之文字，豈有再同意在上訴
      人代書後，再為簽名之理，如此其原先拒絕書立借據之舉
      ，豈非毫無意義？且參酌上訴人陳稱其將美金5,000元匯
      款至被上訴人之父曹德華之帳戶後，返回家中時，被上訴
      人即將匯款單撕毀乙情可知（見本院95年2月8日言詞辯論
      筆錄），被上訴人顯係不希望匯款一事留下任何憑證，既
      然如此，被上訴人應不會有在系爭借據上簽名之舉措。
（四）況兩造本是夫妻，由被上訴人於原審提出之本院94年度婚
      字第329號民事判決、本院93年度家護字第438號通常保護
      令之內容可知，兩造除於91年4月間發生家庭暴力事件後
      ，一直到93年11月間才又再度發生家庭暴力事件，上訴人
      於93年2 月23日匯款與被上訴人之父時，兩造婚姻關係應
      尚堪和睦，女婿匯款給岳父，尚要太太簽立借據擔保債務
      之返還，已有違常情；且兩造既為夫妻，上訴人竟以不認
      識被上訴人家人（即上訴人岳父）為由，要求被上訴人書
      立借據，更異於常理。況且，若如上訴人主張其堅持非被
      上訴人書立代償借據後，否則不願匯款，足見其追討該筆
      借款之心意甚堅，則本件借款於94年2月24日已屆滿1年，
      被上訴人之父親迄未還款之情況下，何以遲未向被上訴人
      請求代為償還，待被上訴人提起離婚訴訟時，始為上開主
      張，並遲至94年9月16日始向本院新營簡易庭提起本件訴
      訟，其所為異常，其所主張之事實，難令人採信。
（五）由上述可知，被上訴人陳稱系爭借據係上訴人利用伊簽名
      過後之紙張，裁去上半部原書寫之內容，而自行填載被上
      訴人願代父償債之內容等語，並非無據，尚堪採信。系爭
      借據之內容既與真實不符，自不足為上訴人有利之認定，
      則上訴人就其主張被上訴人同意代償債務乙節，仍應盡其
      舉證責任。
四、綜上所述，上訴人雖稱於93年2月23日曾匯款美金5,000元至
    被上訴人之父曹德華之帳戶內，並提出匯款單1份為證，且
    為被上訴人所不爭（見本院95年1月12日準備程序筆錄），
    固足信為真實。然上訴人提出之系爭借據，既不足以證明被
    上訴人代償借款美金5,000元一節，依照前揭說明，上訴人
    仍應提出其他證據以證明其真實。然上訴人始終未提出其他
    證據證明被上訴人確曾同意代償該筆款項之事實，其請求被
    上訴人代償系爭美金5,000元，即屬無據。從而，上訴人本
    於系爭借據之法律關係，起訴請求被上訴人給付美金5,000
    元及自起訴狀繕本送達翌日起至清償日止，按週年利率百分
    之5計算之利息，為無理由，不應准許。原審為上訴人敗訴
    之判決，理由雖與本院略有不同，但結果並無二致，上訴意
    旨仍執前詞，指摘原判決不當，求予廢棄改判，為無理由，
    應予駁回。
四、據上論結，本件上訴為無理由，依民事訴訟法第436條之1第
    3項、第449條第1項、第78條，判決如主文。
中    華    民    國    95    年    2     月    22    日
                  民事第四庭    審判長法  官  高榮宏
                                      法  官  陳金虎
                                      法  官  陳淑勤
以上正本證明與原本無異
不得上訴。
中    華    民    國    95    年    2     月    22    日
                                      書記官  林賢輝


司法院資訊處製作；財團法人民間司法改革基金會備份。
